臺灣嘉義地方法院刑事判決　　　　　　　　 95年度自字第7號
自　訴　人　丁○○
自訴代理人　陳忠鎣律師
被　　　告　甲○○
　　　　　　乙○○○
　　　　　　丙○○
　　　　　　己○○
共　　　同
選任辯護人　陳俊寰律師
上列被告等因詐欺案件，經自訴人提起自訴，本院判決如下：
    主  文
甲○○、乙○○○、丙○○、己○○均無罪。
    理  由
一、自訴意旨如附件刑事自訴狀影本所載。
二、按犯罪事實應依證據認定之，無證據不得認定其犯罪事實。
    又不能證明被告犯罪者，應諭知無罪之判決，刑事訴訟法第
    一百五十四條第二項、第三百零一條第一項分別定有明文。
    而關於刑事訴訟法第一百六十一條第一項檢察官應負實質舉
    證責任之規定，於自訴程序之自訴人同有適用，有最高法院
    九十一年度第四次刑事庭會議決議可參；又事實之認定，應
    憑證據，如未能發現相當證據，或證據不足以證明，自不能
    以推測或擬制之方法，為裁判基礎，最高法院四十年臺上字
    第八六號著有判例可資參照；且認定犯罪事實所憑之證據，
    雖不以直接證據為限，間接證據亦包括在內，然而無論直接
    證據或間接證據，其為訴訟上之證明，須於通常一般之人均
    不致有所懷疑，而得確信其為真實之程度者，始得據為有罪
    之認定，倘其證明尚未達到此一程度，而有合理之懷疑存在
    而無從使事實審法院得有罪之確信時，即應由法院為諭知被
    告無罪之判決，最高法院七十六年臺上字第四九八六號亦著
    有判例足參。
三、又按刑法第三百三十九條第一項詐欺取財罪之成立，以行為
    人意圖為自己不法之所有，以詐術使人將本人或第三人之物
    交付為要件。所謂以詐術使人交付，必須被詐欺人因其詐術
    而陷於錯誤，若其所用方法，不能認為詐術，亦不致使人陷
    於錯誤，即不構成該罪（最高法院四十六年臺上字第二六○
    號判例意旨參照）。又債務人於債之關係成立後，未依債之
    本旨履行契約者，原因不一而足，舉凡因不可歸責於己之事
    由致給付不能，或因合法主張權利抗辯而拒絕給付，甚或負
    債之後另行起意給付遲延，皆有可能，非可遽以推定行為人
    自始即無意給付，況刑事被告依法不負自證無罪之責任，若
    無足可證明行為人自始出於為自己或第三人不法所有意圖之
    積極證據，證據法則及論理法則上，仍應認其拒絕給付或遲
    延不為履行，為債務不履行之民事糾葛，要難以單純債務不
    履行之狀態，擬制推測其行為之初已有詐欺之故意。
四、本件自訴人丁○○認為被告甲○○、乙○○○、丙○○及己○○等涉有共同詐欺罪嫌，係以被告甲○○為合順模具有限
    公司（以下簡稱合順公司）之實際負責人，乙○○○為名義
    負責人、丙○○負責該公司對外接洽事宜、己○○則為該公
    司副廠長，因自訴人受被告等之施詐而匯款新臺幣（下同）
    一千七百九十五萬元至被告己○○之玉山銀行嘉義分行之帳
    戶內、另被告甲○○曾簽發三紙支票，合計一千七百九十五
    萬元予自訴人，以擔保自訴人之出資額能回收、事後該三紙
    支票均遭退票，有自訴人匯款單、退票理由單等影本及自訴
    人於九十四年四月底與被告甲○○在合順公司內之談話錄音
    光碟等為其論據，而認為被告等涉犯共同詐欺等情。
五、本件訊據被告甲○○、乙○○○、丙○○及己○○均堅決否
    認有何詐欺之犯行，被告甲○○辯稱：伊是用票向自訴人借
    錢，不是合夥做生意，伊想要分期清償自訴人等語；被告乙○○○辯稱：伊沒有詐欺的意思，伊與自訴人從小即是朋友
    ，沒有向自訴人騙錢云云；被告丙○○辯稱：伊等確有向自
    訴人拿錢，目前公司遭人倒債美金一百二十九萬餘元，經濟
    確有困難，無法一時還清自訴人之欠款，目前其公司仍在經
    營中，也有接單等語；被告己○○則辯稱：當初是其小姨子
    丙○○向其借帳戶使用，伊也不清楚自訴人匯了那麼多錢至
    其帳戶內等語。經查：
  (一)前開自訴人所提出之光碟內容，經本院法官助理製成譯文後
    ，兩造對於該譯文內容並無爭執（見本院卷一第二三三頁）
    ，且由譯文內容觀之被告甲○○及丙○○均談到係自訴人與
    被告甲○○各出資一半，購買鐵材並加工後再予賣出，賺取
    利潤等情（見本院卷一第二二五至二二九頁、第二三五至二
    三七頁），故本件應係自訴人與被告等合資從事鐵材生意，
    並非如被告甲○○所辯係向自訴人借款之事。
　(二)又本件之爭點應係被告等有無施用詐術，使自訴人誤信其言
  　，而投資鐵材加工及買賣等行為。經查，依自訴人所述被告
    等係於九十四年八月十五日向其詐稱投資鐵材生意有利可圖
    ，而誤信其言等情，因被告甲○○有多筆不動產雖設定抵押
    權予彰化銀行等金融機構，然此乃企業經營者為取得資金，
    而向金融機構貸款設定抵押之常態，只要依期給付本息即無
    問題，上述被告甲○○之多筆不動產於九十四年八月十五日
    時，該不動產並無異狀，亦即未遭任何債權人聲請執行法院
    查封，且觀之被告甲○○、乙○○○等於當時均無退票紀錄
    ，此有法務部票據信用資訊連結作業查詢明細表附卷可參（
    見本院卷一第一六六至一七三頁），迨九十五年五月三日自
    訴人因向被告等要求返還前開款項未果後，始將前揭被告甲○○所簽發之三紙支票為付款提示，因該三紙支票之金額過
    高，而遭退票，被告乙○○○及甲○○之所簽發之支票自此
    即陸續遭退票，甚或前揭不動產亦因此陸續遭金融機構假扣
    押（見本院卷第五六至六三頁），由上述可知，被告等與自
    訴人合資從事上述鐵材生意時，其等之債信並無問題，係之
    後自訴人將該擔保之支票為付款提示不獲兌現之後，被告等
    始有退票紀錄及不動產遭查封。
  (三)另據證人戊○○證稱被告等與自訴人合資後，雙方確曾討論
  　鐵材之加工流程、出貨時間及販售金額等細節（見本院卷一
    第八八至九二頁），且有鋼鐵加工流程報告表在卷可按（見
    本院卷一第一三六至一三八頁），由此可知被告等與自訴人
    合資後，確有從事鐵材之加工買賣等事宜，並非有詐騙虛偽
    之情事。
  (四)被告等所經營之合順公司於九十四年八月間與自訴人合資時
    ，其經濟應尚未陷於拮据，已如前述，嗣於九十四年至九十
    五年間被告等陸續遭客戶倒帳計有美金一百二十九萬餘元，
    合約新臺幣四千二百萬餘元，此有被告等所提之客戶資料及
    信用狀可稽（見本院卷二第六一至七四頁），由上述可知被
    告等應係因生意失敗而無法償還自訴人之資金。
　(五)檢察官應負實質舉證責任之規定，於自訴程序之自訴人同有
　  適用，被告依法不負自證無罪之責任，已如前述，然本件自
    訴人所舉之證據僅能證明被告甲○○有簽發前開三紙支票予
    自訴人，做為自訴人出資之擔保，然並未具體指證被告等未
    清償欠款係施用詐術所致，縱被告等事後未按期履行付款之
  　責任，亦祇發生自訴人得依民事法律關係請求被告履行。況
    刑法上詐欺罪之立法意旨，係以禁止於經濟行為中使用不當
　　之方法得利為規範目的，經濟行為亦因其行為本質及類型，
  　而於交易領域中有其特有之行為特性，法律原則上固應保障
    交易之秩序，惟於具體案例中，亦應顧及交易雙方為交易行
    為時，是否有具體情事，足認其違背正當之經濟秩序，而應
    予以制裁。否則，經濟行為本身原寓有不同程度之不確定性
    或交易風險，交易雙方本應自行估量其主、客觀情事及搜集
    相關資訊，以作為其判斷之參考，交易當事人本應自行考量
    對方之資格、能力、信用，及交易內容之投資報酬率、資金
    風險等等因素，除具違反詐欺罪之具體情事外，非謂當事人
    之一方有無法依約履行之情形，即應成立詐欺罪，否則刑事
    詐欺責任與民事債務不履行責任將失其分際。是以依上說明
    ，尚無積極證據得以證明被告等自始即無依約履行清償之意
    思，不得僅因其等事後未依約如期清償，乃擬制推測，其係
    基於詐欺之意圖。揆諸前揭規定、判例及說明，不能證明被
    告等涉犯詐欺罪嫌，自應為其等無罪之諭知。
據上論斷，應依刑事訴訟法第三百四十三條、第三百零一條第一
項，判決如主文。
中　　華　　民　　國　　96　　年　　5 　　月　　31　　日
　　　　　　　　　刑事第三庭  審判長法　官　陳仁智
　　　　　　　　　　　　　　　　　　法　官　黃義成
  　　　　　　　　　　　　　　　　　法　官　鄭雅文
以上正本證明與原本無異。
如不服本判決，應於判決送達後10日內，向本院提出上訴狀。
中　　華　　民　　國　　96　　年　　5 　　月　　31　　日
　　　　　　　　　　　　　　　　　　書記官　李珈慧
